【裁判字號】    97,上,535
【裁判日期】    970930
【裁判案由】    確認移轉行為無效等
【裁判全文】
臺灣高等法院民事判決                   97年度上字第535號
上  訴  人  陳碧嬌即陳進棋之遺產管理人
訴訟代理人  徐志明律師
            黃坤鍵律師
共      同
複 代理 人  蔡勝雄律師
被上訴人    丙○
            甲○○
共      同
訴訟代理人  陳舜銘律師
被上訴人    桃園縣桃園地政事務所
法定代理人  丁○○
訴訟代理人  乙○○
上列當事人間確認移轉行為無效等事件，上訴人對於中華民國97
年3月31日台灣桃園地方法院96年度訴字第939號第一審判決提起
上訴，本院於97年9月16日言詞辯論終結，判決如下：
    主  文
上訴駁回。
第二審訴訟費用由上訴人負擔。
    事實及理由
一、上訴人聲明：（一）原判決廢棄。（二）確認被上訴人丙○
    將坐落桃園縣龜山鄉○○段1228地號土地（下稱系爭土地）
    所有權全部移轉於被上訴人甲○○之行為無效。（三）被上
    訴人丙○應將系爭土地所有權應有部分1／6返還予陳進棋，
    被上訴人桃園縣桃園地政事務所（下稱桃園地政事務所）應
    協同登記所有權人為上訴人。（四）確認被上訴人丙○以陳
    建智為對象之提存即臺灣士林地方法院（下稱士林地方法院
    ）95年度存字第1236號之提存不生提存效力。（五）願供擔
    保，請准宣告假執行。
    被上訴人丙○、李忠義聲明：（一）上訴駁回。（二）如受
    不利之判決，願供擔保請准免為假執行。
    被上訴人桃園地政事務所聲明：上訴駁回。
二、上訴人起訴主張：
（一）系爭土地原為陳田明所有，陳田明於85年間死亡，系爭土
      地由其繼承人陳李春子、陳進坪、陳碧嬌、陳碧菊、陳碧
      惠、陳進棋繼承共有。惟共有人中之陳進棋於91年11月16
      日死亡，其法定繼承人均拋棄繼承，士林地方法院依陳進
      棋債權人之聲請，於92年6月24日以92年度財管字第23、2
      8號裁定選任其姐即上訴人為遺產管理人。92年1月28日，
      陳進棋以外之共有人將彼等就系爭土地之所有權應有部分
      合計5／6移轉登記予陳健盛。陳健盛於93年8月5日將系爭
      土地所有權應有部分5／6移轉登記予被上訴人丙○。被上
      訴人丙○於95年5月17日依土地法第34條之1規定，將系爭
      土地所有權全部出售予被上訴人甲○○，惟被上訴人丙○
      事先並未通知其他共有人即上訴人，且於辦理提存應得價
      金時，竟指定提存物受取人為已拋棄繼承之陳建智，而非
      上訴人，提存之對象錯誤，不生土地法第34條之1規定多
      數決處分系爭土地之效力。被上訴人桃園地政事務所未予
      詳查，竟依申請將系爭土地移轉登記至被上訴人甲○○名
      下。爰請求確認被上訴人丙○就系爭土地依土地法第34條
      之1所為之處分行為無效。
（二）被上訴人甲○○於95年6月15日再將系爭土地所有權移轉
      登記予被上訴人丙○，因被上訴人丙○前處分系爭土地之
      行為無效，被上訴人甲○○再將系爭土地所有權移轉登記
      予被上訴人丙○即屬無權處分。因系爭土地中之所有權應
      有部分5／6本即屬被上訴人丙○所有，惟被上訴人丙○仍
      應將原屬陳進棋所有之系爭土地應有部分1／6返還陳進棋
      ，因陳進棋已死亡，無從辦理返還登記，應直接登記予上
      訴人。
（三）被上訴人桃園地政事務所未依土地法第34條之1執行要點
      第10點第3項第2款規定審查，其未究明系爭土地其他共有
      人是否有繼承人或遺產管理人，即容許共有人辦理權利變
      更登記，作業顯有疏失。又依土地法第34條之1第3項及土
      地法第34條之1執行要點第10點第3項規定，被上訴人丙○
      辦理提存時，因清償提存對象錯誤應不生提存之效力；復
      依修正前提存法第18條規定，被上訴人丙○所為之清償提
      存無效。另依系爭土地「土地登記申請書」所附「土地買
      賣所有權移轉契約書」之記載，系爭土地買賣價金高達新
      台幣（下同）3044萬1696元，惟被上訴人丙○謊稱系爭土
      地買賣價金為300萬元，而僅提存50萬元（即300萬元×1/
      6＝50萬元），其未依債之本旨提出清償，所為提存不生
      效力。爰求為：1.確認被上訴人丙○將系爭土地所有權全
      部移轉於被上訴人甲○○之行為無效，2.被上訴人丙○應
      將系爭土地所有權應有部分1／6返還予陳進棋，被上訴人
      桃園地政事務所應協同登記所有權人為上訴人；3.確認被
      上訴人丙○以陳建智為對象之提存即士林地方法院95年度
      存字第1236號之提存不生提存效力之判決。
被上訴人丙○、甲○○則以：
（一）伊等已踐行土地法第34條之1第1項至第3項規定之法定程
      序，並非無權處分。被上訴人丙○於95年5月間依土地法
      第34條之1第1項規定將系爭土地出售予被上訴人甲○○，
      係信賴土地登記，並不知共有人陳進棋之繼承人有拋棄繼
      承之事。上訴人並未向地政機關就陳進棋名下遺產登記為
      陳進棋之遺產管理人，伊等無從獲知上訴人為陳進棋之遺
      產管理人。
（二）土地法第34條之1第4項之優先購買權，係屬債權性質，被
      上訴人丙○出售系爭土地，縱疏未通知上訴人，亦非無權
      處分等語，資為抗辯。
被上訴人桃園地政事務所則以：
（一）系爭土地原地籍資料記載為被上訴人丙○及陳進棋共有，
      應有部分各為5／6、1／6，被上訴人丙○代陳進棋之繼承
      人陳建智，檢附買賣契約書、繼承系統表及以陳進棋之繼
      承人陳建智為受領人之提存書等相關證明文件，並於土地
      登記申請書備註欄簽註切結：「本案確依土地法第34條之
      1第1、2、3項規定辦理，如有不實，出賣人願負法律責任
      。優先購買權人確已放棄其優先購買權，如有不實，出賣
      人願負法律責任」等文字，於95年5月11日以桃資登字第1
      80300號登記申請書向伊申辦土地買賣所有權移轉登記予
      被上訴人甲○○；當時（95年5月16日）地籍並無共有人
      陳進棋之遺產管理人登記資料，伊依土地法第34條之1第1
      項至第3項、土地法第34條之1執行要點第7點及第9點第1
      項規定，受理登記，並無違誤。
（二）上訴人未依土地登記規則第122條規定辦理遺產管理人登
      記，基於土地登記為不動產物權之公示方法，為維護不動
      產交易安全，上訴人應於法院裁定後，依法辦理遺產管理
      人登記，以為公示登記。系爭土地登記案所附繼承系統表
      記載共有人陳進棋之繼承人為陳建智，依土地法第34條之
      1執行要點第10點第3項第2款規定，應以陳建智為提存對
      象，該登記案已檢附以陳建智為提存對象之士林地方法院
      所核發提存書申辦登記，提存物受取人是否適格係屬法院
      之權責，並非伊登記機關之審查範圍等語，資為抗辯。
三、兩造不爭執之事實：
（一）陳進棋係系爭土地之共有人，所有權應有部分為1／6。陳
      進棋於91年11月16日死亡，士林地方法院於92年6月24日
      以92年度財管字第23號裁定選任上訴人為陳進棋之遺產管
      理人。系爭土地陳進棋之所有權應有部分於94年8月16日
      因未辦繼承登記由桃園縣政府予以列冊管理。
（二）被上訴人丙○原為系爭土地之共有人，所有權應有部分為
      5／6；於95年5月間依土地法第34條之1規定將系爭土地所
      有權全部出賣予被上訴人甲○○，就共有人陳進棋應得之
      買賣價款，被上訴人丙○以陳建智為提存對象辦理提存，
      被上訴人桃園地政事務所於95年5月17日依申請將系爭土
      地所有權全部移轉登記至被上訴人甲○○名下。
（三）被上訴人甲○○取得系爭土地所有權全部後，於95年6月1
      5日再將系爭土地所有權全部移轉予被上訴人丙○。
四、關於上訴人主張被上訴人丙○以陳建智為對象之士林地方法
    院95年度存字第1236號提存事件，不生清償提存之效力部分
    ：
（一）按確認法律關係之訴，非原告有即受確認判決之法律上利
      益者，不得提起之；確認證書真偽或為法律關係基礎事實
      存否之訴，亦同。前項確認法律關係基礎事實存否之訴，
      以原告不能提起他訴訟者為限。民事訴訟法第247條第1項
      、第2項定有明文。所謂即受確認判決之法律上利益，係
      指法律關係之存否不明確，原告主觀上認其在法律上之地
      位有不妥之狀態存在，且此種不妥之狀態，能以確認判決
      將之除去者而言，若縱經法院判決確認，亦不能除去其不
      妥之狀態者，即難認有即受確認判決之法律上利益（最高
      法院83年度台上字第2121號判決參照）。
（二）經查被上訴人丙○於95年5月9日向士林地方法院以95年度
      存字第1236號所為之提存，係以陳進棋之繼承人陳建智為
      提存物受取人（見原審卷20-21頁），惟陳建智已拋棄繼
      承，並由士林地方法院於92年6月24日以92年度財管字第
      23號裁定選任上訴人為陳進棋之遺產管理人（見原審卷9
      頁），被上訴人丙○既非以陳進棋之遺產管理人即上訴人
      為提存物受取人，被上訴人丙○所為清償提存，對陳進棋
      之遺產管理人即上訴人而言，不生清償提存之效力，即其
      債之關係不消滅。惟該不生清償提存效力所為之提存，係
      其債之關係不消滅之原因，即被上訴人丙○仍應依土地法
      第34條之1第3項規定對陳進棋之遺產管理人就其應得之對
      價或補償負清償責任。被上訴人丙○所為不生清償提存效
      力之提存，既係債之關係不消滅之原因，而非法律關係本
      身，上訴人請求確認被上訴人丙○向士林地方法院以95年
      度存字第1236號所為之提存不生提存之效力，不得為確認
      之訴之標的；且確認提存不生效力，亦非屬不能提起其他
      訴訟之法律關係基礎事實，不得為確認之訴之標的。又如
      後所述，上訴人以此為由，請求確認被上訴人丙○將系爭
      土地所有權全部移轉於被上訴人甲○○之行為無效及被上
      訴人丙○應返還系爭土地所有權應有部分1/6為無理由；
      上訴人請求確認被上訴人丙○所為上開提存不生提存之效
      力，縱經法院判決確認，亦不能除去其不妥之狀態，亦難
      認有即受確認判決之法律上利益。
五、關於上訴人主張被上訴人丙○依土地法第34條之1規定將系
    爭土地所有權全部移轉於被上訴人甲○○之處分行為無效，
    請求返還系爭土地所有權應有部分1/6及被上訴人桃園地政
    事務所應協同辦理登記部分：
（一）按共有土地或建築改良物，其處分、變更及設定地上權、
      永佃權、地役權或典權，應以共有人過半數及其應有部分
      合計過半數之同意行之。但其應有部分合計逾三分之二者
      ，其人數不予計算。共有人依前項規定為處分、變更或設
      定負擔時，應事先以書面通知他共有人；其不能以書面通
      知者，應公告之。第1項共有人，對於他共有人應得之對
      價或補償，負連帶清償責任。於為權利變更登記時，並應
      提出他共有人已為受領或為其提存之證明。其因而取得不
      動產物權者，應代他共有人申請登記。共有人出賣其應有
      部分時，他共有人得以同一價格共同或單獨優先承購。土
      地法第34條之1第1項至第4項定有明文。又土地法第34條
      之1第4項僅規定共有人出賣共有土地或建築改良物之應有
      部分時，他共有人得以同一價格共同或單獨先承購，並未
      如同法第104條第2項後段設有出賣人未通知優先購買權人
      而與第三人訂立買賣契約者，其契約不得對抗優先購買權
      人之明文。故該條項規定之優先承購權係指他共有人於共
      有人出賣共有土地或建築改良物時，對於該共有人有請求
      以同樣條件訂立買賣契約之權而言，倘共有人違反法律規
      定將應有部分賣與他人已依法取得所有權時，他共有人不
      得主張該買賣為無效而塗銷其依法所為之登記。有最高法
      院65年台上字第853號判例可據。另土地第34條之1第1項
      前段規定共有土地之處分、變更，以共有人過半數及其應
      有部分合計過半數即可行之，但其應有部分合計逾三分之
      二者，其人數不予計算，非必需共有人全體同。如已獲過
      半數共有人及應有部分合計過半數同意，自無適用民法第
      819條第2項餘地（最高法院86年度台上字第3417號判決參
      照）。
（二）經查被上訴人丙○原為系爭土地之共有人，其應有部分為
      5／6，陳進棋之應有部分為1／6，被上訴人丙○於95年5
      間依土地法第34條之1規定將系爭土地所有權全部出賣予
      被上訴人甲○○，揆諸前述說明，縱有違反法律規定之情
      事，惟被上訴人甲○○既已依法取得系爭土地所有權，上
      訴人即不得主張該買賣為無效。從而上訴人請求確認被上
      訴人丙○將系爭土地所有權全部移轉於被上訴人甲○○之
      行為無效，被上訴人丙○應將系爭土地所有權應有部分1
      ／6返還予陳進棋，被上訴人桃園地政事務所應協同登記
      所有權人為上訴人，均屬無據，不應准許。
六、綜上所述，上訴人依民法第767條、第819條第2項、土地法
    第34條之1規定，請求確認被上訴人丙○將系爭土地所有權
    全部移轉登記予被上訴人甲○○之行為無效，被上訴人丙○
    應將系爭土地所有權應有部分1／6返還予陳進祺，被上訴人
    桃園地政事務所應協同登記所有權人為上訴人；確認被上訴
    人丙○以陳建智為對象之提存即士林地方法院95年度存字第
    1236號之提存不生提存之效力云云，均為無理由，不應准許
    。原審為上訴人敗訴之判決，並無不合；上訴論旨指摘原判
    決不當，求予廢棄改判，為無理由。
七、兩造其餘之攻擊或防禦方法及未經援用之證據，經本院斟酌
    後，認為均不足以影響本判決之結果，無逐一詳予論駁之必
    要。併此敘明。
八、據上論結，本件上訴為無理由，依民事訴訟法第449條第1項
    、第78條，判決如主文。
中    華    民    國    97    年    9     月    30    日
                  民事第八庭
                      審判長法  官  劉勝吉
                            法  官  連正義
                            法  官  鄭威莉
正本係照原本作成。
如不服本判決，應於收受送達後20日內向本院提出上訴書狀，其
未表明上訴理由者，應於提出上訴後20日內向本院補提理由書狀
（均須按他造當事人之人數附繕本）上訴時應提出委任律師或具
有律師資格之人之委任狀；委任有律師資格者，另應附具律師資
格證書及釋明委任人與受任人有民事訴訟法第466條之1第1項但
書或第2項（詳附註）所定關係之釋明文書影本。
中    華    民    國    97    年    10    月    2     日
                            書記官  李垂福
附註：
民事訴訟法第466條之1（第1項、第2項）：
對於第二審判決上訴，上訴人應委任律師為訴訟代理人。但上訴
人或其他法定代理人具有律師資格者，不在此限。
上訴人之配偶、三親等內之血親、二親等內之姻親，或上訴人為
法人、中央或地方機關時，其所屬專任人員具有律師資格並經法
院認為適當者，亦得為第三審訴訟代理人。


司法院資訊處製作；財團法人民間司法改革基金會備份。
